臺灣板橋地方法院刑事判決　　　　　　　　　　　　　九十三年度訴字第三一０號
　　公　訴　人　臺灣板橋地方法院檢察署檢察官
　　被　　　告　甲○○
　　選任辯護人　許世正律師
右列被告因偽造文書案件，經檢察官提起公訴（八十九年度偵字第一０九九九號），
本院判決如左：
    主  文
甲○○無罪。
    理  由
一、公訴意旨略以：被告甲○○於民國（下同）八十八年八月二十五日，因日暐保全
    股份有限公司（下稱日暐保全公司）積欠共計新台幣（下同）四十一萬七千八百
    二十元之自八十年二月一日至同年七月一日全民健康保險費，竟在分期攤還切結
    書上負責人欄，偽造乙○○之簽名，使乙○○為上開積欠款項之連帶保證人，而
    持交中央健康保險局收執，足生損害於乙○○，因認被告涉犯刑法第二百十六條
    、第二百十條之行使偽造私文書罪。
二、公訴人認被告甲○○涉犯刑法第二百十六條、第二百十條之行使偽造私文書罪，
    係以告訴人乙○○之指訴，及其提出上有乙○○簽名之全民健康保險保險費分期
    攤還切結書影本乙份為憑，而被告自稱其自八十年四月一日起即實際經營日暐保
    全公司，則自該日起自應負責繳交該公司健保費用，因此本件日偉保全公司積欠
    自八十年二月一日至同年七月一日全民健康保險費之債務，自無由告訴人為連帶
    保證人之理，則被告以告訴人為上開債務之連帶保證人，自足生損害於告訴人等
    情為主要論據。
三、惟按犯罪事實應依證據認定之，無證據不得推定其犯罪事實；又不能證明被告犯
    罪者，應諭知無罪之判決，刑事訴訟法第一百五十四條第一項、第三百零一條第
    一項分別定有明文。又所謂認定犯罪事實之證據，係指足以認定被告確有犯罪行
    為之積極證據而言，如未發現相當證據，或證據不足以證明，自不能以推測或擬
    制之方法，以為裁判基礎。而告訴人之告訴，係以使被告受刑事訴追為目的，是
    其陳述是否與事實相符，仍應調查其他證據以資審認，有最高法院五十二年度台
    上字第一三００號判例足參。
四、訊據被告甲○○堅決否認有公訴意旨所稱之偽造並行使偽造私文書犯行，辯稱：
    本件告訴人乙○○主要是告訴有關股份讓渡之事，告訴的內容是說伊有偽造有價
    證券即支票，乙○○當時指訴伊冒用他的印鑑，簽發支票，但後來伊有提出證明
    ，本件公司之讓渡及印鑑之取得，都是經過合法授權，只是公司負責人名義的變
    更登記需要一段時間，告訴人乙○○也同意在負責人名義變更之前，可以他名義
    對外經營公司業務，而本案在偵查過程中，乙○○還是日暐保全公司的股東，所
    以他仍然擔任經理，他並沒有離開公司，所以像簽發支票這件事，他怎會不知悉
    ，這些經過檢察官偵查及高檢署發回偵查後都調查非常詳細，已作成不起訴處分
    確定，而伊當時根本未收取勞健保費用，本件健保費用給付事宜不是伊在處理，
    該分期攤還切結書上面的乙○○署名不是伊所簽，伊絕無偽造私文書之行為等語
    。
五、經查：
（一）告訴人乙○○原告訴意旨係指稱被告甲○○侵占其所交付之勞健保費用三十五
      萬元未繳付予中央健康保險局，又於八十八年八月二十五日至中央健康保險局
      書立分期攤還切結書，擅自偽造告訴人之姓名為連帶保證人云云。惟其就所述
      與本案有關之勞健保費用給付或清償事宜，先於告訴狀內陳稱被告有侵占勞健
      保費三十五萬元，嗣後又改稱被告所侵佔之勞建保費為二十一萬多元，又告訴
      人雖陳稱有將上開勞健保費用交由證人蕭啟垕轉由證人葉琇萍交與證人莊錦章
      給予被告，而證人蕭啟垕亦結證稱其是時有收到以信封裝起來一筆錢，交與葉
      琇萍，但並不知內有多少款項，但葉琇萍事後有說前交與莊錦章，乙○○有說
      這筆錢是要交稅金及健保費等語，證人葉琇萍結證稱其有自蕭啟垕取得一筆錢
      ，但並不知多少，而董事長即被告有打電話指示交與莊錦章，其乃將之交與莊
      錦章，莊錦章有簽收等語，然檢察官質之證人莊錦章，其卻證稱其並未自葉琇
      萍取得款項等語（見八十八年度偵查卷第一四三八號偵查卷第八七頁正面、第
      一三七頁正面、背面偵訊筆錄），徵諸證人葉琇萍結證稱：莊錦章是時有簽收
      云云，則證人葉琇萍豈有不知所交款項數額為何之理？在無其他積極證據證明
      證人莊錦章有自證人葉琇萍取得三十五萬元或二十一萬多元勞健保費之情況下
      ，自無從認定被告有自證人莊錦章處取得勞健保費用，卻拒不繳予中央健康保
      險局之事實，告訴人乙○○指稱被告係侵占上開勞健保費用，導致日暐保全公
      司積欠全民健康保險費未付，進而又在分期攤還切結書上負責人欄，擅自偽造
      告訴人之簽名，使告訴人為上開積欠款項之連帶保證人等語，屬其片面之詞，
      自難驟信為真實。
（二）而本院向中央健康保險局台北分局函調本件日暐保全公司提交之全民健康保險
      費分期攤還切結書原本後，連同被告所提供其平日書寫文件（含房屋租賃契約
      書、合約稿、帳單）及被告於九十三年三月二十五日、同年四月二十一日於本
      院庭訊所具之筆跡資料，一併囑請法務部調查局鑑定被告筆跡慣性是否與上開
      分期攤還切結書上所具「日暐保全（股）公司」「乙○○」「Ｚ000000000」
      「台北縣永和市○○路四二一巷三弄五號」「00－00000000」「88（年）8（
      月）（25）日」等文字之筆跡慣性相符，核其鑑定結果為被告所具文字與分期
      攤還切結書上文字字跡之起筆、連筆、收筆、筆序等書寫習慣特徵均有不同，
      此有法務部調查局九十三年六月九日調科二字第０九三００二一七０七０號鑑
      定通知書在卷可憑，是以被告本人應未在上開分期攤還切結書書立有關文字，
      亦未簽具告訴人乙○○之簽名而使乙○○擔任所謂連帶保證人，公訴人依告訴
      人片面指訴即認被告於八十八年八月二十五日，因日暐保全公司積欠共計四十
      一萬七千八百二十元之自八十年二月一日至同年七月一日全民健康保險費，即
      在分期攤還切結書上負責人欄，偽造乙○○之簽名，使乙○○為上開積欠款項
      之連帶保證人，而持交中央健康保險局收執，容有誤會。
（三）次就本件日暐保全公司之股權移轉原委及有關公司與公司負責人印章移交情形
      ，檢察官於偵訊時提示讓渡書影本以訊問證人莊錦章，其結證稱：（問：【提
      示被證二股權讓渡書影本】這是你寫？）是，是在桃園公司寫的。（問：讓渡
      內容為何？）日暐保全及日暐建管二公司本為同一經營公司，所以寫讓渡書時
      ，只有寫日暐保全，且因日暐建管有欠稅，本想註銷掉，但讓渡是包括日暐建
      管．．．．．（問：被告甲○○所取得印章及文件是你去拿？）不是我去拿，
      是八十八年三月三十一日由乙○○在桃園公司在大部分股東（前）交給甲○○
      等語（見八十九年他字第一四三八號偵查卷第七二頁正面、八八頁正面、背面
      偵訊筆錄），而同為股份讓渡人之一之證人彭信榮亦證稱其有於內容有：「購
      買人于八十八年三月二十六日承購日暐保全日暐建築物管理公司，已付部分款
      項，尚欠林宏仁六十萬元正、彭信榮三十萬元正合計九十萬元，明訂於八十九
      年四月、五月、六月，三個月付清，每期三十萬元，請該款項，不得有誤。特
      立此據為憑購買人：陳秀蘭代甲○○讓渡人：彭信榮林宏仁晏眉樂代」之字據
      （見偵查卷附八十九年一月三日答辯狀被證二）為簽名之情事（見八十九年他
      字第一四三八號偵查卷第八八頁背面偵訊筆錄），又證人李亭華結證稱：（問
      ：你當時有將日暐保全及建築二家公司的大小章交給被告？）當時我是乙○○
      的會計，我有把二家公司的大小章交與被告的會計，而是被告甲○○要我交給
      他們的會計。（問：乙○○有指示你將二家公司大小章給被告？）沒有，但有
      一次被告及告訴人在開股東會，有說要我將日暐保全及日暐建管之大小章及帳
      冊等公司文件一併移交，而當時乙○○在場他沒有反對。（問：你在交出二家
      公司大小章及文件有無再請示乙○○？）沒有，因我知道日暐保全的股份有移
      交。（問：你只知移交日暐保全，為何連日暐建物的大小章有交給被告甲○○
      的會計？）因我以為二家公司都要搬家，我剛到職。（問：辦移交時為何不問
      乙○○？）因為來拿大小章及文件是彭先生及一位會計，而當時乙○○的弟弟
      有在場，且許文義並沒有反對，他是公司股東等語（見八十九年他字第一四三
      八號偵查卷第一五七頁背面、一五八頁正面偵訊筆錄）。而證人彭興華、徐聰
      仁均結證稱：日暐保全及日暐建物二家公司均有移交，其等移交時在場，許文
      義帶二位會計將二木盒的章及支票移交等情（八十九年度偵字第一０九九九號
      偵查卷第三一頁正面、背面偵訊筆錄）。而檢察官為究明實情，復擬定以下問
      題：「（一）其有無將日暐建築物管理維護公司（下稱日暐建管公司）之股權
      連同日暐保全股份有限公司（下稱日暐保全公司）一併轉讓與甲○○？（二）
      其有無同意將日暐建管公司之印鑑、支票連同日暐保全公司之印鑑、支票一併
      移轉與甲○○？（三）其於股權轉讓後在桃園任經理是否知悉甲○○用日暐建
      管公司經營保全業務？（四）由無同意甲○○取得股權後以日暐建管公司之名
      義簽發支票」等事項，囑請法務部調查局針對告訴人乙○○進行測謊，據八十
      九年度偵字第一０九九九號偵查卷第七七頁所附法務部調查局八十九年十一月
      二十二日鑑定通知書所示鑑定結果為：「乙○○稱：（一）、其為將日暐股權
      轉讓甲○○；（二）、其未將繫爭之印鑑及支票交付甲○○；（三）、係甲○
      ○竊取繫爭之發票。經測試呈情緒波動之反應，研判有說謊反應。而日暐保全
      公司確係於八十八年十月四日始經主管機關即經濟部核准將負責人變更登記為
      彭星華，有該公司經濟部變更公司登記執照影本乙份（見八十八年度他字第一
      四三八號偵查卷第一０七頁）。據上等情觀之，被告係受讓日暐保全公司之股
      權，告訴人乙○○乃將日暐保全公司及其印章、公司帳冊等文件一併辦理移交
      ，則在日暐保全公司據以辦理負責人變更登記完竣前，具有代表日暐保全公司
      對外從事法律行為之適格負責人，自仍為原負責人即告訴人乙○○，當無疑問
      。檢察官以被告自承其自八十年四月一日起實際經營日暐保全公司，則自該日
      起自應負責繳交該公司健保費用，因此本件日偉保全公司積欠自八十年二月一
      日至同年七月一日全民健康保險費之債務，自無由告訴人為連帶保證人之理，
      似有率斷之虞。而以本件日暐保全公司致中央健康保險局台北分局之分期攤還
      切結書內容而言，其為制式化之文書，切結書內已印妥「立切結書人：○○○
      ，（負責人：○○○願為連帶保證人），茲因未遵守規定期限繳納全民健康保
      險費，積欠88年2月至88年7月之保險費暨滯納金共計新臺幣肆拾壹萬柒仟捌佰
      貳拾元正（含依法應加徵之滯納金及利息）承諾依下列方式攤還，如有一期未
      按時繳納，則視同全部到期，切結人除願受強制執行及拒絕給付之處分外，對
      於被保險人因拒絕給付而生之損害，並願負責賠償，絕無異議。」等文句，故
      而日暐保全公司其他相關從業人員在中央健康保險局之制式化文書要求下，在
      該公司負責人未為變更登記前，仍以告訴人乙○○為公司代表人而在本件全民
      健康保險費分期攤還切結書上蓋用公司負責人乙○○之印文或代其簽名，亦難
      認其有盜用乙○○印章或偽造其簽名使乙○○擔任連帶保證人之犯意，公訴檢
      察官於實行公訴時，以日暐保全公司所積欠之健保費達四十一萬多元，數目非
      少，且被告亦不否認當時已為日暐保全公司之實際經營者，認為被告對於日暐
      保全公司如何與中央健保局商談償還健保費用之事宜，應無諉為不知之理，即
      便本案筆跡鑑定結果，該切結書上之乙○○等簽名字跡，並非由被告所親為，
      亦應係由被告可加以監督指揮之日暐公司職員所為，主張被告亦可成立共同正
      犯云云，在欠缺積極證據之情況下，自難以此推測方式而為不利於被告之認定
      。
六、綜上所述，本院依據公訴人所提出之各項證據調查結果，均不足以認定被告有公
    訴意旨所稱之行使偽造私文書之犯行而使本院形成對被告有罪之確信，被告犯罪
    既屬不能證明，揆諸前開說明，自應為其無罪之諭知。
據上論斷，應依刑事訴訟法第三百零一條第一項前段，判決如主文。
本件經檢察官楊仲農到庭執行職務。
中　　　華　　　民　　　國　　九十三　　年　　十二　　月　　十三    　　日
                              臺灣板橋地方法院刑事第七庭
                                  審判長法  官  陳恒寬
                                        法  官  許必奇
                                        法  官  吳佳穎
右正本證明與原本無異。
如不服本判決應於送達後十日內向本院提出上訴狀。
                                        書記官  王春森
中　　　華　　　民　　　國　　九十三　　年　　十二　　月　　十三    　　日
